ACORDAO-COMPLETO-2462658

ACÓRDÃO 5946/2021 ATA 10/2021 - PRIMEIRA CÂMARA

VISTOS, relatados e discutidos estes autos de pensões militares concedidas pelo Comando do Exército,
ACORDAM os Ministros do Tribunal de Contas da União, reunidos em sessão da Primeira Câmara, diante das razões expostas pelo Relator, com fundamento no art. 71, inciso III, da Constituição Federal e nos arts. 1º, inciso V, 39, inciso II, e 45 da Lei 8.443/1992, em:
9.1. considerar ilegais os atos de pensão de interesse das sras. Ana Lucia Jansen de Mello de Santana, Leonir do Carmo Amaral, Maria Helena Jansen de Mello Keinert, Maria de Lourdes Pereira Marques e Vera Lucia Jansen de Mello Nodari, recusando seu registro;
9.2. dispensar o ressarcimento das quantias indevidamente recebidas, em boa-fé, pelas interessadas, consoante o Enunciado 106 da Súmula de Jurisprudência deste Tribunal;
9.3. determinar ao Comando do Exército que:
9.3.1. faça cessar, no prazo de 15 (quinze) dias, contado a partir da ciência desta deliberação, os pagamentos decorrentes dos atos impugnados, sob pena de responsabilidade solidária da autoridade administrativa omissa, consoante disposto nos arts. 71, inciso IX, da Constituição Federal e 262 do Regimento Interno desta Corte;
9.3.2. dê ciência desta deliberação às sras. Ana Lucia Jansen de Mello de Santana, Leonir do Carmo Amaral, Maria Helena Jansen de Mello Keinert, Maria de Lourdes Pereira Marques e Vera Lucia Jansen de Mello Nodari, alertando-as de que o efeito suspensivo proveniente da interposição de eventuais recursos, caso não providos, não as exime da devolução dos valores indevidamente percebidos após a notificação;
9.3.3. envie a esta Corte de Contas, no prazo de 30 (trinta) dias, por cópia, comprovante de que as interessadas tiveram ciência desta deliberação;
9.4. esclarecer à unidade de origem, com supedâneo no art. 262, § 2º, do Regimento Interno, que as concessões consideradas ilegais poderão prosperar mediante a emissão e o encaminhamento a este Tribunal de novos atos concessórios, escoimados das irregularidades apontadas nestes autos.

Apreciação, para fins de registro, de pensões militares concedidas pelo Comando do Exército.

Primeira Câmara

Comando do Exército.

3. Interessadas: Ana Lucia Jansen de Mello de Santana (XXX.868.469-XX); Leonir do Carmo Amaral (XXX.456.669-XX); Maria Helena Jansen de Mello Keinert (XXX.466.539-XX); Maria de Lourdes Pereira Marques (XXX.086.139-XX); Vera Lucia Jansen de Mello Nodari (XXX.508.209-XX).

Jorge Oliveira.

13.1. Ministros presentes: Walton Alencar Rodrigues (Presidente), Benjamin Zymler (Relator), Vital do Rêgo e Jorge Oliveira.
13.2. Ministro que alegou impedimento na Sessão: Jorge Oliveira.
13.3. Ministro-Substituto presente: Weder de Oliveira.

ACORDAO-COMPLETO-2528104

Acórdão 1563/2022 - Primeira Câmara

BENJAMIN ZYMLER

Trata-se de três pensões militares concedidas pelo Comando do Exército.
2.	A Secretaria de Fiscalização de Integridade de Atos e Pagamentos de Pessoal e de Benefícios Sociais (Sefip) , na esteira do Acórdão 2225/2019-TCU-Plenário, propugna a negativa de registro dos atos, uma vez verificada - em todos os casos - a elevação dos proventos motivada por invalidez permanente dos instituidores superveniente à reforma. Paralelamente, aponta ainda, em dois casos, o cômputo de tempo de serviço impróprio para a concessão da vantagem prevista no art. 50, inciso II, da Lei 6.880/1980 (proventos calculados sobre o grau hierárquico imediato) e a acumulação irregular do benefício militar, por uma das pensionistas, com outras fontes de renda pagas pelos cofres públicos.
3.	O Ministério Público acompanha as conclusões da unidade técnica
	É o relatório.

não há

Procurador Marinus Eduardo De Vries Marsico.

PENSÕES MILITARES. ELEVAÇÃO DOS PROVENTOS - EM TODOS OS CASOS - MOTIVADA POR INVALIDEZ SUPERVENIENTE À REFORMA DO RESPECTIVO INSTITUIDOR. AUSÊNCIA DE PREVISÃO LEGAL. CÔMPUTO DE TEMPO DE SERVIÇO PÚBLICO CIVIL PARA FINS DE ANUÊNIOS, EM DESACORDO COM O ART. 137, § 1º, DA LEI 6.880/1980. ACUMULAÇÃO IRREGULAR DE BENEFÍCIOS PREVIDENCIÁRIOS POR UMA DAS INTERESSADAS. ILEGALIDADE DOS ATOS. NEGATIVA DE REGISTRO. DETERMINAÇÕES.

PENSÃO MILITAR (PMIL)

Secretaria de Fiscalização de Integridade de Atos e Pagamentos de Pessoal e de Benefícios Sociais (Sefip).

Em exame, três pensões militares concedidas pelo Comando do Exército.
2.	A Secretaria de Fiscalização de Integridade de Atos e Pagamentos de Pessoal e de Benefícios Sociais (Sefip) posiciona-se pela negativa de registro dos atos, em face das seguintes ocorrências:
	a) inclusão nos proventos das beneficiárias - reflexamente - da vantagem estabelecida no art. 110, § 1º, da Lei 6.880/1980 (Estatuto dos Militares) , atribuída aos respectivos instituidores anos depois de sua reforma original (todos os atos) ;
	b) utilização de tempo de serviço público civil (sr. Jeronimo José Loureiro) ou de tempo de aluno em órgão de formação da reserva (sr. Waldyr Jansen de Mello) para a concessão da vantagem prevista no art. 50, inciso II, da Lei 6.880/1980; e
	c) acumulação do benefício militar, por parte da sra. Leonir do Carmo Amaral (ex-companheira do sr. Jeronimo José Loureiro) , com duas outras fontes de renda pagas pelos cofres públicos.
3.	O Ministério Público põe-se de acordo.
4.	Acompanho os pareceres técnicos, salvo no tocante ao quesito "b", acima.
5.	O art. 110, § 1º, da Lei 6.880/1980, na redação dada pela Lei 7.580/1986, dispõe:
"Art. 110. O militar da ativa ou da reserva remunerada, julgado incapaz definitivamente por um dos motivos constantes dos incisos I e II do art. 108, será reformado com a remuneração calculada com base no soldo correspondente ao grau hierárquico imediato ao que possuir ou que possuía na ativa, respectivamente. 
§ 1º Aplica-se o disposto neste artigo aos casos previstos nos itens III, IV e V do artigo 108, quando, verificada a incapacidade definitiva, for o militar considerado inválido, isto é, impossibilitado total e permanentemente para qualquer trabalho".
6.	Como se vê, o benefício previsto no dispositivo é expressamente dirigido ao militar da ativa ou da reserva remunerada. Aliás, sua concessão é mesmo indissociável da imediata passagem do interessado - em caráter definitivo - para a inatividade. Logo, naturalmente, não se aplica aos militares que, quando reconhecido seu estado de invalidez, já se encontrem reformados.
7.	Sobre a matéria, a jurisprudência do Superior Tribunal de Justiça (STJ) , intérprete último da lei federal, há muito se encontra pacificada, como ilustra o precedente adiante reproduzido (grifei) :
"ADMINISTRATIVO. MILITAR. REFORMA. ALTERAÇÃO DE BENEFÍCIO. INCAPACIDADE SUPERVENIENTE. ART. 110, § 1º, C/C ART. 108, V, DA LEI 6.880/80. MILITARES DA ATIVA OU RESERVA REMUNERADA. RESTRIÇÃO. MILITAR JÁ REFORMADO. IMPOSSIBILIDADE. 1. A reforma do militar com a remuneração calculada com base no soldo correspondente ao grau hierárquico imediato ao que possuir ou que possuía na ativa, nos termos do art. 110, § 1º, c/c o art. 108, V, da Lei 6.880/80, restringe-se aos militares da ativa ou reserva remunerada, na exata disposição do caput do art. 110, não sendo possível a concessão de tal benesse àqueles militares já reformados. 2. Recurso especial não provido" (REsp 1.340.075/CE, Rel. Min. Castro Meira, Segunda Turma, julgado em 9/4/2013, DJe de 15/4/2013; ênfase acrescentada) .8.	Como anotou a Sefip, tal é também o entendimento assente nesta Corte de Contas (cf. Acórdão 2225/2019-TCU-Plenário, de 18/9/2019) .
9.	Posto isso, verifico que os três instituidores arrolados nos autos foram reformados muito antes da constatação de sua invalidez, não lhes assistindo, portanto, o acréscimo concedido pelo Comando do Exército:
	NOME 
 (ÚLTIMO GRAU NA ATIVA) 
	REFORMA
	GRAU DE REFERÊNCIA PARA PROVENTOS
	ALTERAÇÃO DA REFORMA
	NOVO GRAU DE REFERÊNCIA PARA PROVENTOS

	Jeronimo José Loureiro
 (Capitão) 
	30/11/1995
	Major
	19/7/2004
	Tenente-Coronel

	Waldyr Jansen de Mello
 (Tenente-Coronel) 
	29/8/1986
	Tenente-Coronel
	5/8/2003
	Coronel

	Milton Marques
 (Tenente-Coronel) 
	13/2/1991
	Coronel
	3/4/2000
	General de Brigada

10.	Assim, apresentam-se ilegais tanto as alterações das reformas dos militares quanto, no que aqui interessa, os benefícios pensionais outorgados a suas dependentes.
11.	A propósito, não é demasiado assinalar que a relação jurídica de militares inativos com a União é substancialmente distinta daquela envolvendo suas pensionistas, de modo que não há que se falar, em favor destas, em eventual direito à conservação nos proventos de vantagens - ora reconhecidamente irregulares - indevidamente percebidas em vida pelo instituidor. 
12.	Com efeito, o Supremo Tribunal Federal tem restringido até mesmo a eficácia de títulos executivos judiciais quando o titular do direito migra da condição de servidor ativo para a de servidor aposentado. No MS 30.725, por exemplo, o Ministro Gilmar Mendes anotou (grifei) :
"Nesse sentido, a coisa julgada deveria ser invocada, a princípio, para efeitos de pagamento de vencimentos, o que não significa, necessariamente, que essa proteção jurídica se estenda, desde logo, para o cálculo dos proventos, o qual deve ser analisado caso a caso, sob pena de reconhecer-se a perpetuação de um direito declarado a ponto de alcançar um instituto jurídico diverso: o instituto dos proventos" (Segunda Turma, julgado em 29/9/2015) .
13.	Afora isso, no caso específico da sra. Leonir do Carmo Amaral, ex-companheira do sr. Jeronimo José Loureiro, a unidade técnica ainda noticia que a interessada acumula o benefício militar com outros dois benefícios previdenciários pagos no âmbito do regime geral, a saber, uma pensão civil (deixada pelo mesmo instituidor) e uma aposentadoria por idade.
14.	Ora, a Lei 3.765/1960, em seu art. 29, com a redação dada pela Medida Provisória 2.215-10/2001, não admite a hipótese:
"Art. 29.  É permitida a acumulação: 
I - de uma pensão militar com proventos de disponibilidade, reforma, vencimentos ou aposentadoria;  
II - de uma pensão militar com a de outro regime (...) ".
15.	Portanto, a menos que a interessada renuncie a um dos demais benefícios, não há como prosperar sua pensão militar.
16.	Por fim, passo ao exame dos tempos de serviço utilizados pelos srs. Jeronimo José Loureiro e Waldyr Jansen de Mello para obtenção da vantagem prevista no art. 50, inciso II, da Lei 6.880/1980 ("São direitos dos militares [...] a percepção de remuneração correspondente ao grau hierárquico superior ou melhoria da mesma quando, ao ser transferido para a inatividade, contar mais de 30 (trinta) anos de serviço") , tidos por irregulares pela unidade técnica e pelo Ministério Público.
17.	Pois bem, o sr. Jeronimo José Loureiro de fato computou quatro anos e um mês de tempo de serviço público civil para sua reforma. Ocorre que o ex-militar tinha outros 29 anos, seis meses e 23 dias de efetivo serviço na corporação, o que, de per si, nos exatos termos do art. 138 da Lei 6.880/1980, já lhe conferia direito à inatividade com proventos calculados sobre o soldo do grau imediato:
"Art. 138. Uma vez computado o tempo de efetivo serviço e seus acréscimos, previstos nos artigos 136 e 137, e no momento da passagem do militar à situação de inatividade, pelos motivos previstos nos itens I, II, III, IV, V, VI, VII, VIII, IX e X do artigo 98 e nos itens II e III do artigo 106, a fração de tempo igual ou superior a 180 (cento e oitenta) dias será considerada como 1 (um) ano para todos os efeitos legais."
18.	A falha, no caso, não percebida pela Sefip e nem pelo representante do Ministério Público nos autos, foi a utilização do tempo civil para a concessão de anuênios ao ex-militar, em patente afronta ao art. 137, inciso I e § 1º, do Estatuto:
"Art. 136. Tempo de efetivo serviço é o espaço de tempo computado dia a dia entre a data de ingresso e a data-limite estabelecida para a contagem ou a data do desligamento em conseqüência da exclusão do serviço ativo, mesmo que tal espaço de tempo seja parcelado. 
 (...) 
Art. 137. Anos de serviço é a expressão que designa o tempo de efetivo serviço a que se refere o artigo anterior, com os seguintes acréscimos:
I - tempo de serviço público federal, estadual ou municipal, prestado pelo militar anteriormente à sua incorporação, matrícula, nomeação ou reinclusão em qualquer organização militar;
II - 1 (um) ano para cada 5 (cinco) anos de tempo de efetivo serviço prestado pelo oficial do Corpo, Quadro ou Serviço de Saúde ou Veterinária que possuir curso universitário até que este acréscimo complete o total de anos de duração normal do referido curso, sem superposição a qualquer tempo de serviço militar ou público eventualmente prestado durante a realização deste mesmo curso;
III - tempo de serviço computável durante o período matriculado como aluno de órgão de formação da reserva;
IV - tempo relativo a cada licença especial não-gozada, contado em dobro;
V - tempo relativo a férias não-gozadas, contado em dobro;
VI - 1/3 (um terço) para cada período consecutivo ou não de 2 (dois) anos de efetivo serviço passados pelo militar nas guarnições especiais da Categoria "A", a partir da vigência da Lei nº 5.774, de 23 de dezembro de 1971.
§ 1º Os acréscimos a que se referem os itens I, III e VI serão computados somente no momento da passagem do militar à situação de inatividade e para esse fim.
§ 2º Os acréscimos a que se referem os itens II, IV e V serão computados somente no momento da passagem do militar à situação de inatividade e, nessa situação, para todos os efeitos legais, inclusive quanto a percepção definitiva de gratificação de tempo de serviço, ressalvado o disposto no § 3º do artigo 101."
19.	Como anotou o Ministro Vital do Rêgo no voto condutor do Acórdão 631/2020-TCU-Primeira Câmara:
"O § 1º do art. 137 preconiza que 'os acréscimos a que se referem os itens I, III e VI serão computados somente no momento da passagem do militar à situação de inatividade e para esse fim'. Tal dispositivo demonstra que a norma trouxe uma qualificação para a expressão 'anos de serviço' e discriminou, entre os tempos, aqueles que poderiam surtir todos os efeitos e aqueles que só permitiriam a contagem para inatividade."
20.	De fato, o discrímen fica evidente quando se verifica, no § 2º do mesmo artigo, que a norma foi expressa em ampliar - quando pretendeu fazê-lo - os efeitos de outros específicos tempos de serviço eventualmente averbados.
21.	Em suma, não há irregularidade na inclusão da vantagem do art. 50, inciso II, da Lei 6.880/1980 nos proventos da pensionista do sr. Jeronimo; entretanto, o adicional por tempo de serviço deverá ser reduzido de 34% para 30%.
22.	Relativamente ao sr. Waldyr Jansen de Mello, observo, de plano, que o inativo não foi beneficiado com a vantagem do art. 50, inciso II, do Estatuto, como erroneamente concluíram a Sefip e o parquet - seu posto na ativa, Tenente-Coronel, foi o mesmo que serviu de base para cálculo dos proventos em sua reforma original. Por outra, também não houve cômputo de tempo de aluno de curso de formação da reserva. O que houve, sim, foi a contagem de tempo de serviço público civil para fins de anuênios, o que, como visto, é irregular.
23.	Destarte, também aqui o Comando do Exército deverá promover a correção do adicional incluído nos proventos da pensão, reduzindo-o de 25% para 23%.
24.	No tocante ao sr. Milton Marques, embora o ponto não tenha sido abordado nos pareceres, a mesma falha se verifica: contagem de dois anos e seis meses de tempo de serviço público civil para anuênios. Mais uma vez, cumpre à origem proceder à correção da parcela, reduzindo o respectivo percentual dos atuais 37% para 35%.
	Diante do exposto, voto no sentido de que este Colegiado adote a deliberação que ora submeto a sua apreciação.
TCU, Sala das Sessões Ministro Luciano Brandão Alves de Souza, em 6 de abril de 2021.
BENJAMIN ZYMLER 
Relator